臺灣士林地方法院民事判決　　　　　　　92年度訴字第1425號
原　　　告　國立故宮博物院
法定代理人　甲○○
訴訟代理人　莊乾城律師
複代理　人　癸○○
被　　　告　乙○○
　　　　　　　　　　　　11號.
　　　　　　丁○○
兼上二　人
訴訟代理人　戊○○
被　　　告　壬○○
前列四人共同
訴訟代理人　吳俊儀律師
被　　　告　丙○○
　　　　　　庚○○
前　一　人
訴訟代理人　丑○○
被　　　告　己○○
　　　　　　　　　　　　號8 .
　　　　　　辛○○　　現應為送.
上列當事人間拆屋還地等事件，本院於民國94年2 月1 日言詞辯
論終結，判決如下：
    主  文
被告乙○○、丁○○、戊○○、壬○○應自坐落台北市○○區○○段五小段七十四、七十五地號土地上如附圖所示編號Ｂ，面積
貳伍點貳零平方公尺、Ｃ，面積陸點玖柒伍平公公尺、Ｄ1 ，面
積玖點肆零平方公尺、Ｄ2 ，面積玖點貳零平方公尺、Ｄ3 ，
面積玖點肆零平方公尺（貳樓）、Ｄ4 ，面積貳捌點壹平方
公尺（貳樓）建物中遷出，被告乙○○、丁○○、戊○○、丙○○、庚○○、己○○、辛○○應將上開建物拆除，將占用之土地
返還原告。
被告壬○○應給付原告新台幣肆拾柒萬玖仟捌佰拾元，及自民
國九十二年十二月一日起至遷出上開建物之日止，按月給付原告
新台幣捌仟陸佰伍拾元。
被告乙○○、丁○○、戊○○、丙○○、庚○○、己○○、辛○○應給付原告新台幣肆拾柒萬玖仟捌佰拾元，及自民國九十二
年十二月一日起至返還上開土地之日止，按月給付原告新台幣捌
仟陸佰伍拾元。
前二、三項其中一被告給付時，他項被告於該給付範圍內同免其
責。
原告其餘之訴駁回。
訴訟費用由被告負擔二十分之十九，餘由原告負擔。
本判決第一項於原告以新台幣壹佰柒拾捌萬元供擔保後，得假執
行；被告如以新台幣伍佰拾萬壹仟壹佰伍拾元預供擔保後，
得免為假執行。
本判決第二、三項於原告以新台幣貳拾萬元供擔保後，得假執行
；被告如以新台幣陸拾萬元預供擔保後，得免為假執行。
原告其餘假執行之聲請駁回。
    事實及理由
壹、程序方面：
一、本件被告丙○○未於最後言詞辯論期日到場，被告己○○、
    辛○○未於言詞辯論期日到場，核無民事訴訟法第386 條各
    款所列情形，爰依原告之聲請，由其一造辯論而為判決。
二、本件原告起訴時之法定代理人原係杜正勝，嗣於訴訟進行中
    變更為甲○○，並由甲○○具狀聲明承受訴訟，核與民事訴
    訟法第170 條之規定相符，應予准許。
三、按「訴狀送達後，原告不得將原訴變更或追加他訴。但有下
    列各款情形之一者，不在此限：．．．5 該訴訟標的對於數
    人必須合一確定時，追加其原非當事人之人為當事人者。」
    民事訴訟法第255 條第1 項第5 款定有明文。本件原告以訴
    外人施德明（已死亡）所興建之建物無權占有原告管理之土
    地，請求施德明之繼承人即被告乙○○、丁○○、戊○○將
    該建物拆除，惟施德明之繼承人除被告乙○○等3 人外，尚
    有丙○○（施德明之長子施國華之子，因施國華於民國53
    年6 月20日即死亡，由丙○○代位繼承）、庚○○、己○○
    、辛○○等4 人，依民法第1151條之規定，該建物在分割遺
    產前為各繼承人公同共有，原告請求拆除該建物時應以施德
    明之全部繼承人為被告，當事人始屬適格，故原告嗣於訴訟
    進行中追加丙○○、庚○○、己○○、辛○○等4 人為被告
    ，即應准許。
貳、實體方面：
一、原告主張坐落台北市○○區○○段5 小段74、75地號土地（
    下稱系爭土地）為國有土地，原告為管理機關，如附圖所示
    編號Ｂ，面積25.20 平方公尺、Ｃ，面積6.975 平公公尺、
    Ｄ1 ，面積9.40平方公尺、Ｄ2 ，面積39.20 平方公尺、Ｄ
    3 ，面積9.40平方公尺（2 樓）、Ｄ4 ，面積28.313平方公
    尺（2 樓）建物（下稱系爭建物）為訴外人施德明未經原告
    同意所搭建，被告乙○○、丁○○、戊○○、丙○○、庚○○、己○○、辛○○7 人為施德明之繼承人。系爭建物除由
    被告丁○○、乙○○、戊○○使用外，另被告壬○○則係施
    明德之女婿、被告戊○○之夫，亦居住在系爭建物內，爰依
    民法第767 條之規定，請求被告乙○○、丁○○、戊○○、
    壬○○4 人自系爭建物中遷出，請求被告乙○○、丁○○、
    戊○○、丙○○、庚○○、己○○、辛○○等7 人將系爭建
    物拆除，將土地返還予原告，並請求被告給付相當於租金之
    不當得利等語。並聲明：(一)被告乙○○、丁○○、戊○○、
    壬○○應自系爭建物中遷出，被告乙○○、丁○○、戊○○
    、丙○○、庚○○、己○○、辛○○等7 人應將系爭建物拆
    除，將占用之土地返還原告；(二)被告乙○○、丁○○、戊○○、壬○○應給付原告新台幣（以下同）709562元，及自92
    年12月1 日起至遷出物之日止，按月給付原告12110 元；(三)
    被告乙○○、丁○○、戊○○、丙○○、庚○○、己○○、
    辛○○應給付原告709562元，及自92年12月1 日起至返還系
    爭土地了原告之日止，按月給付原告12110 元；(四)上開2 、
    3 項給付，其中一被告給付時，他被告於該給付範圍內同免
    其責；(五)原告願供擔保，請准宣告假執行。
二、被告乙○○、丁○○、戊○○、壬○○則以：訴外人施德明
    原係原告之員工，獲配門牌號碼台北市○○路○ 段113 巷35
    弄11號之房屋為宿舍，因該宿舍面積僅8 坪左右，不敷施德
    明及其家屬居住使用，乃得原告之認可默許下，自費增建系
    爭建物使用。依舊有慣例，原告均會協調獲配宿舍之新、舊
    員工由新住員工補償原住原告增建之費用，原告未依例辦理
    ，率予起訴請求被告拆屋還地，自無理由。又依民法第496
    條第2 項準用第431 條之規定，原告亦應給付被告系爭建物
    現存之增價額。再系爭建物縱認係屬違建，依台北市舊有違
    章建築處理辦法第2 章規定，亦有拆遷、救濟、安置之處分
    ，原告亦應比照上開辦法之規定處理。此外，施德明係合法
    獲配眷舍之人，在施德明逝世之前，被告使用系爭建物自有
    合法權源，並無不當得利可言，原告請求被告給付自87年12
    月10起至92年11月30日止之不當得利，亦無理由。再者，被
    告占用之系爭土地雖坐落在台北市，惟位處士林區外雙溪郊
    區，車輛進入巷內後，必須倒車而行才能進出，出入不便，
    且附近並無商家，生活機能不便，原告請求依被告占用土地
    公告地價總額年息7%計算不當得利，亦嫌過高，請予酌減為
    5%等語資為抗辯。並聲明：(一)原告之訴駁回；(二)如受不利之
    判決，願供擔保，請准宣告假執行。
三、被告庚○○則以：被告庚○○於被繼承人施德明死亡後，已
    於90年6 月27聲明拋棄繼承，並報請台灣士林地方法院民事
    庭核備在案，原告之訴顯無理由等語資為抗辯。並聲明：原
    告之訴駁回。
四、被告己○○未於言詞辯論期日到場，依其所提準備書狀陳稱
    ：系爭建物並非施德明或被告己○○所建造，而係被告戊○○、壬○○、丁○○為與施德明同住而自行建造，並非被告
    己○○所有，且被告己○○自始未居住使用系爭建物，亦無
    不當得利可言等語資為抗辯。並聲明：原告之訴駁回。
五、被告丙○○未於最後言詞辯論期日到場，依其之前到場陳稱
    ：被告丙○○沒有住過系爭建物，同意將系爭建物返還原告
    。
六、被告辛○○未於言詞辯論期日到場，亦未提出準備書狀作何
    聲明或陳述。
七、原告主張系爭土地為國有土地，原告為管理機關，系爭建物
    為訴外人施德明所搭建，被告乙○○、丁○○、戊○○、丙○○、庚○○、己○○、辛○○7 人為施德明之繼承人。系
    爭建物除由被告丁○○、乙○○、戊○○使用外，另被告壬○○亦居住在系爭建物內等事實，有原告所提土地登記謄本
    二紙、台北市士林地政事務所91年5 月14日土地複丈成果圖
    影本二份、
    、35、37、38、133 之1 至141 頁）為證，被告雖以前詞置
    辯，經查：
  (一)被告庚○○拋棄繼承是否合法部分：
    被告庚○○雖辯稱其於施德明死亡後，已向法院聲明拋棄繼
    承云云。按「繼承得拋棄其繼承權。前項拋棄，應於知悉其
    得繼承之時起2 個月內以書面向法院為之。」民法第1174條
    第1 項、第2 項定有明文。經查，訴外人施德明係於90年4
    月11日死亡，而被告庚○○係同年6 月27日始具狀向本院聲
    請拋棄繼承，此經本院調閱90年度繼字第316 號卷查核無訛
    ，被告庚○○雖另辯稱施德明死亡時其正在境外之遠洋船上
    工作，俟90年5 月5 日始返回台北，且因罹腦瘤旋即住院開
    刀，迄90年5 月30日始出院，致略延遲拋棄繼承之聲請云云
    ，惟上揭民法第1174條拋棄繼承之法定期間係以繼承人知悉
    其得繼承之時起算，被告庚○○既未能證明其知悉施德明死
    亡之時間係在90年4 月27日之後，則其遲至90年6 月27日始
    聲請拋棄繼承，自不生拋棄繼承之效力。
  (二)被告己○○辯稱系爭建物並非施德明建造部分：
    被告己○○雖辯稱系爭建物係因被告丁○○、戊○○、壬○○等人為與施德明同住所出資興建，惟與被告戊○○等所述
    不符，且系爭建物確係施德明出資興建，亦為本院91年度重
    訴字第155 號確定判決所認定，此經本院調閱上開卷證查核
    屬實，是被告己○○所辯，自難採信。
  (三)施德明興建系爭建物時是否得原告之同意？
    被告丁○○等辯稱其被繼承人施德明興建系爭建物時，已得
    原告默許云云，惟此為原告所否認。被告丁○○等雖舉證人
    子○○為證，惟查，依證人子○○所述，其夫亦任職於原告
    處，並分配員工宿舍居住，50幾年時原告有出資找人幫忙加
    蓋房子，惟不知施德明住的房子是否係原告出資興建，且不
    清楚原告是否知悉施德明加蓋房子一事（詳本院卷第208 頁
    ），證人子○○雖亦稱「伊想原告應該是有同意施德明加蓋
    房子」，惟此為證人個人憶測之詞，不得作為有利於被告之
    證據，此外，被告丁○○等既未能舉證證明施德明興建系爭
    建物時已得原告同意，其所辯自無足取。
  (四)本件有無民法第469條第2項規定之適用？
    按「借用人就借用物支出有益費用，因而增加該物之價值者
    ，準用第431 條第1 項之規定。」民法第469 條第2 項定有
    明文。被告丁○○等雖辯稱依上開法條之規定，原告應給付
    被告系爭建物現存之增額云云。經查，系爭建物為施德明所
    興建且未得原告之同意，已如前述，則被告援引上開借貸關
    係之法律規定，請求原告補償，已屬無據，況原告係請求被
    告將系爭建物拆除，將占用之土地返還予原告，系爭建物對
    原告管理之系爭土地亦無增加價值可言。
  (五)本件有無台北市舊有違章建築處理辦法第2章規定之適用？
    被告丁○○等復以爭建物縱認係屬違建，依台北市舊有違章
    建築處理辦法第2 章規定，亦有拆遷、救濟、安置之處分，
    原告亦應比照上開辦法之規定處理云云。查被告丁○○等所
    舉上開違章建築處理辦法為台北市工務局在執行公權力拆除
    違建時遵循之辦法，原告既非台北市政府之下轄機關，且係
    依民法無權占有之法律關係請求，非執行拆遷之公權力，自
    無該辦法之適用甚明。
八、按「所有人對於無權占有或侵奪其所有物者，得請求返還之
    。對於妨害其所有權者，得請求除去之。」民法第767 條定
    有明文。又「國有財產撥予各地國家機關使用者，名義上雖
    仍為國有，實際上係由使用機關行使所有人之權利，故對於
    是類財產，司法實務上向准由管領機關起訴，代國家主張所
    有權人之權利（最高法院51年度臺上字第2680號判例意旨參
    照）。被告丁○○等7 人所有之系爭建物占用原告所管理之
    系爭土地並無合法之權源，已如前述，則被告乙○○、丁○○、戊○○、壬○○4 人占有使用系爭建物，亦無正當之權
    源，原告請求被告丁○○等4 人自系爭建物中遷出，並請求
    被告乙○○、丁○○、戊○○、丙○○、庚○○、己○○、
    辛○○等7 人將系爭建物拆除，將所占用之土地返還原告，
    亦有理由。
九、次按「無法律上之原因而受利益，致他人受損害者，應返還
    其利益」，民法第一百七十九條定有明文。又無權占有他人
    之土地，依社會之通常觀念，可獲得相當於租金之利益（最
    高法院61年度台上字第1695號判例參照），且致他人受有相
    當於租金之損害，故原告依前揭規定請求被告返還其所受利
    益亦無不合。被告丙○○、己○○雖均辯稱渠等未居住系爭
    建物，未獲得利益云云，惟系爭建物既屬被告丙○○、己○○與其餘5 名被告所公同共有，則被告丙○○等所有之系爭
    建物占用系爭土地即可獲得相當於租金之利益，已如前述，
    被告丙○○、己○○所辯，亦無可取。另按城市地方房屋之
    租金，以不超過土地及其建築物申報總價額年息10% 為限；
    土地法第97條所謂土地及建築物之總價額，土地價額依法定
    地價；土地所有權人依本法所申報之地價，為法定地價；公
    有土地，以各宗土地之公告地價為申報地價，免予申報，土
    地法第97條第1 項、土地法施行細則第25條、土地法第148
    條、平均地權條例施行細則第21條分別定有明文。系爭土地
    為公有土地，是依前開規定，應以公告地價為其法定地價。
    而系爭土地87年7 月至7 月1 日起至89年6 月30日止之申報
    地價每平方公尺為23800 元、89年7 月1 日起至92年12月31
    日止為每平方公尺25700 元，此有原告所提且為被告所不爭
    執為真正之台北市公告地價查詢表影本2 份在卷可憑（詳本
    院卷第40頁正、反面）。另經本院履勘現場之結果，被告使
    用之系爭房屋雖處於台北市，惟係在士林區外雙溪郊區，且
    坐落山間小徑，車輛進入巷內後，必須倒車而行才能出去，
    出入不便，且附近無商家，郵局、銀行等，並非處於繁榮地
    帶，生活機能不佳（詳本院卷第66頁背面），被告係供自己
    ，認原告以系爭土地公告地價年息7%計算損害，尚嫌過高，
    而應以5%為相當。是原告請求被告自87年12月1 日起至92年
    11月30日（起訴前5 年）應給付之損害金，應為479830元，
    另請求被告自92年12月1 日起按月給付8650元（計算式均如
    附表所示）部分為有理由，予准許，其逾此部分之請求為無
    理由，應予駁回。又被告壬○○與被告丁○○等7 人就系爭
    建物係分別本於各自之無權占有關係，而各對原告負有同一
    之不當得利債務，惟其中一人若已為給付，其他人即同免其
    給付義務，為不真正連帶債務。
十、兩造陳明願供擔保，聲請宣告假執行或免為假執行，經核原
    告勝訴部分，合於法律規定，爰分別酌定相當之擔保金額宣
    告之；原告其餘假執行之聲請，因訴之駁回而失所依據，不
    予准許。
十一、訴訟費用負擔之依據：民事訴訟法第79條、第85條第1 項
      前段，判決如主文。
中　　華　　民　　國　　94　　年　　2 　　月　　22　　日
                  民事第一庭  法  官  許永煌
以上正本證明與原本無異。
如對本判決上訴須於判決送達後20日內向本院提出上訴狀。
中　　華　　民　　國　　94　　年　　2 　　月　　23　　日
                              書記官  蔡永光
附表：
1.87年12月1日起至89年6月30日止
  23800 元×80.775平方公尺（即Ｂ、Ｃ、Ｄ1 、Ｄ2 之面積合
  ）×5%×（1＋7/12）＝125194元（元以下4捨5入）
2.89年7月1日起至92年11月30日止
  25700 元×80.775平方公尺×5%×（3 ＋5/12）＝354636元
  125194＋354636＝479830元
3.自92年12月1日起每月應給付之金額
  25700×80.775×5%÷12＝8650元
